最高法院刑事判決　　　　　　九十四年度台上字第三三四九號
　　上　訴　人　台灣高等法院台中分院檢察署檢察官
　　被　　　告　乙○○
　　　　　　　　　　　　號
　　　　　　　　甲○○
　　　　　　　　　　　　路15.
上列上訴人因被告等貪污等罪案件，不服台灣高等法院台中分院
中華民國九十三年十一月十八日第二審判決（九十二年度上訴字
第一一二八號，起訴案號：台灣彰化地方法院檢察署九十年度偵
字第七三、二一九八號），提起上訴，本院判決如下：
      主  文
原判決撤銷，發回台灣高等法院台中分院。
      理  由
本件原判決認定被告乙○○原任彰化縣溪湖鎮農會（下稱溪湖農
會）推廣股之農業指導員（現任四健指導員），職司農業推廣、
田間技術指導、政府委託專案計畫等事務。民國八十七年及八十
八年間，溪湖農會參與並受委託執行由彰化縣政府主辦，行政院
農業發展委員會（下稱農委會）及台灣省政府農林廳（下稱農林
廳，精省後業務歸併農委會）等公務機關共同出資補助之「彰化
縣農地利用綜合規劃實施計畫」（下稱農地實施計畫）之政府委
託專案時，乙○○為溪湖農會之計畫執行人，負責擬訂執行計畫
書、編列配合補助款、向轄屬共同經營產銷班（下稱產銷班）與
農民宣導及受託辦理申請程序等事務。該「農地實施計畫」係為
補助彰化縣各鄉、鎮、市農會轄屬蔬菜、葡萄產銷班與班員（農
民）購置產銷設施及機具之所需，由農委會於每一年度開始前，
召集各縣、市政府農業主管機關，說明下年度各級行政機關可補
助金額、農民團體配合款等預算、計畫與執行事項，再由各縣、
市政府召集轄內各鄉、鎮、市公所及農會承辦人員，說明農委會
、農林廳及縣、市政府可補助金額預算、配合補助款、提列執行
計畫書等事項，續由各鄉、鎮、市農會推廣股承辦人員利用各產
銷班之班會，向班員宣布說明，班員有需要時，先向班長提出申
請，由班長彙整攜交各鄉、鎮、市農會，再由農會彙整後，擬訂
執行計畫，逐級呈報縣、市政府、農林廳（精省後，為農委會中
部辦公室）及農委會核定，各產銷班與班員始能獲得各級行政機
關與農會之補助經費。嗣溪湖農會所屬之產銷班，八十七年度三
塊厝段第三班、阿媽厝段第三班（班長各為楊瑞勤、莊垂榜），
八十八年度崙子腳段第六班、阿媽厝段第三班、鎮安段第三班（
班長或班員代表各為陳坤仕、楊瑞勤、何樹松），紛紛委託溪湖
農會向上級機關提出紙箱、溫室等項目之補助款申請，經逐級核
定後，溪湖農會於八十七年度收取中央及省、縣補助款新台幣（
下同）二百十八萬七千元，八十八年度收取五百二十七萬九千元
，合計七百四十六萬六千元，加計溪湖農會編列之預算補助款（
配合補助款）八十七年度五十一萬八千元、八十八年度九十三萬
六千元，總計八百九十二萬元，經扣除非本件農地計畫內補助事
項之集貨場落成葡萄品嚐費經費補助三萬元，及八十七年度一萬
元之溪湖鎮業務費用後，八十七年度補助款於八十七年六月二十
九日、同年四月十日、同年五月二十日及同年六月二十六日匯入
三塊厝段第三班班帳戶第00000000000000帳號一
百二十四萬八千元、阿媽厝段第三班班帳戶第00000000
000000帳號一百四十一萬七千元；八十八年度補助款六百
二十一萬五千元，分次於八十八年（原判決誤為八十七年）四月
十二日、同年五月十二日匯入崙子腳段第六班班帳戶第0000
0000000000帳號四百十四萬六千元、阿媽厝段第三班
班帳戶第00000000000000帳號一百六十八萬元、
鎮安段第三班班帳戶第00000000000000帳號三十
八萬九千元。詎乙○○竟意圖為自己不法之所有，基於概括犯意
，於匯款同日，趁各產銷班班長或班員代表莊垂榜、何樹松、陳
坤仕（已歿，嗣由陳瑞芳繼任）等將產銷班基金帳戶之存摺、印
章交予其用以撥付班帳戶內補助款予各班員之機會，將其持有之
款項，從中扣除部分金額，變易持有為所有之意予以侵占入己（
原判決附件一楊瑞勤及其班員之補助款未產生差額，其餘詳如附
件二至五之差額欄所示），計八十七年度總數十萬四千二百十元
，八十八年度三十二萬九千零三十元，共計侵占四十三萬三千二
百四十元等情。因而維持第一審論處乙○○連續意圖為自己不法
之所有，而侵占自己持有他人之物罪刑之判決，駁回乙○○及檢
察官在第二審之上訴。並以公訴意旨另認：(一)、乙○○連續於八
十七年度、八十八年度之農地實施計畫中虛偽編列「農民團體（
農會）五十一萬八千元」、「農會團體（農會）九十三萬六千元
」，其中八十七年度之三塊厝段第三班虛偽編列「二十五萬元」
、阿媽厝段第三班虛偽編列「二十萬八千元」，八十八年度之崙
子腳段第六班虛偽編列「九十三萬六千元」、阿媽厝段第三班及
鎮安段第三班均為零元，並於八十七年度、八十八年度事先向莊
垂榜誆稱日後將自補助款中收回２０％之農會自籌「配合補助款
」，楊瑞勤、何樹松二人則事先未受告知，被刻意隱瞞，致各產
銷班員不察，紛紛透過產銷班委託溪湖農會向上級公務機關提出
補助款申請，俟全額補助款陸續撥入產銷班班帳戶內，乙○○即
於同日，基於違背受託申請補助經費之任務及詐取財物之概括犯
意，詐向楊瑞勤、莊垂榜、何樹松、陳坤仕等人佯稱要收回農會
之配合補助款等語，使各班長將產銷班班基金帳戶之存摺、印章
、蓋妥印章之空白取款條交予乙○○，乙○○即自各產銷班或班
員之補助款中扣取二成至五成二不等之金額，計八十七年度取得
六十一萬二千四百五十元，八十八年度取得一百三十五萬一千四
百六十五元，惟八十七年六月二十九日僅繳回溪湖農會五十一萬
九千元，八十八年五月二十五日僅繳回農會九十三萬六千元，因
而溢扣詐得九萬四千四百五十元、四十一萬五千四百六十五元，
總計為五十萬九千九百十五元，因認乙○○另涉犯刑法第三百四
十二條第一項、貪污治罪條例第五條第一項第二款之罪嫌，檢察
官提起第二審上訴時追加認乙○○尚涉犯刑法第二百十三條、第
二百十五條及貪污治罪條例第五條第一項第一款、第六條第一項
第一款之罪嫌。(二)、被告甲○○為溪湖農會總幹事（八十六年三
月正式出任迄今），綜理溪湖農會各項事務之運行，於八十七年
及八十八年間，並擔任上揭農地計畫之計畫執行人，為受公務機
關委託承辦公務之人。詎甲○○無意由溪湖農會自有財源中提撥
經費以給付「配合補助款」，且冀圖從中牟取不法所得，乃與乙
○○基於意圖為自己不法所有之概括犯意聯絡，由甲○○指示乙
○○連續於八十七年度、八十八年度之農地實施計畫中虛偽編列
「農民團體（農會）五十一萬八千元」、「農會團體（農會）九
十三萬六千元」，其中八十七年度之三塊厝段第三班虛偽編列「
二十五萬元」、阿媽厝段第三班虛偽編列「二十六萬八千元」，
八十八年度之崙子腳段第六班虛偽編列「九十三萬六千元」、阿
媽厝段第三班及鎮安段第三班均為零元，並於八十七年度、八十
八年度事先向莊垂榜誆稱日後將自補助款金額中收回２０％之農
會自籌「配合補助款」，楊瑞勤、何樹松二人則事先未受告知，
被刻意隱瞞，致各產銷班員不察，遭受利用，紛紛透過產銷班委
託農會詐向上級公務機關提出補助款申請，俟補助款撥入各產銷
班班帳戶內之同日，詐向楊瑞勤、莊垂榜、何樹松、陳坤仕等班
長佯稱要收回農會之配合補助款等語，指示其等將班基金帳戶之
存摺、印章、蓋妥印章之空白取款條交予乙○○，由乙○○自各
產銷班或班員之補助款中扣取二成至五成二不等之財物，合計八
十七年度取得六十一萬二千四百五十元，八十八年度取得一百三
十五萬一千四百六十五元，惟於八十七年六月二十日僅繳回農會
五十一萬九千元、八十八年五月二十五日僅繳回農會九十三萬六
千元，因而溢扣詐得九萬四千四百五十元、四十一萬五千四百六
十五元。因認甲○○與乙○○共同涉犯刑法第三百四十二條第一
項、貪污治罪條例第五條第一項第二款之罪，檢察官上訴時另追
加認甲○○至少涉犯刑法第二百十三條及第二百十五條之罪嫌云
云。經審理結果，認不能證明乙○○此部分及甲○○犯罪，因而
說明此部分不另諭知乙○○無罪，並維持第一審諭知甲○○無罪
之判決，駁回檢察官對楊嘉修在第二審之上訴。固非無見。
惟查：有罪判決書事實之認定與理由之說明，及理由前後之敘述
均須相一致，方為合法。倘事實之認定與理由之說明不相符合，
按諸刑事訴訟法第三百七十九條第十四款後段規定，自屬判決理
由矛盾之當然違背法令，自足構成撤銷之原因。又審理事實之法
院，對於被告有利及不利之證據，應一律注意，詳為調查，並綜
合全案證據資料，本於經驗及論理法則定其取捨，並將取捨證據
及得心證之理由於判決內詳為說明。如事實尚非明確，基於公平
正義之維護，而有應調查之證據未予調查，即予判決者，則有應
於審判期日調查之證據未予調查之違法。原判決認政府補助款撥
至各產銷班後，各班員領到之補助款固經由乙○○之作業，然此
純為各產銷班與乙○○間私人委託行為，僅具民事上之委任關係
，與乙○○受公務機關委託承辦之農地實施計畫業務無涉，乙○
○為各產銷班班員辦理撥款轉帳時，不具受公務機關委託辦理公
務之身分，產銷班將班帳戶存摺與印章交付乙○○，亦非乙○○
施用詐術陷於錯誤所致，因認乙○○溢領而存入其父親楊地球帳
戶之行為，僅犯刑法第三百三十五條第一項之侵占罪，而不構成
貪污罪（原判決第九頁第一行至第七行）。惟又認乙○○係受政
府委託，負責執行八十七、八十八年度農地實施計畫業務，受理
產銷班各類補助之申請，其於承辦是項業務時，與產銷班間不具
有私法上之委任關係（原判決第二十頁第一行至第三行）。是其
前後理由之論述不相一致，已有判決理由矛盾之違法。又貪污治
罪條例第五條第一項第二款之利用職務上之機會詐取財物罪，指
依據法令從事公務之人員，或受公務機關委託承辦公務之人，凡
假借職務上之一切事機，以欺罔手段使人陷於錯誤而交付財物者
，即屬之。原判決認定溪湖農會代墊之配合款，八十七年度為五
十一萬八千元，八十八年度為九十三萬六千元，則其配合款八十
七年度約占百分之十九，八十八年度約占百分之十五，均未達百
分之二十。然依原判決附表與附件所示，乙○○自農民帳戶中扣
回者皆為百分之二十，顯已超過其所謂之代墊配合款。另證人楊
瑞勤、何樹金、張皆吉、何陽等人皆證稱縣政府之補助款撥入
溪湖農會後，乙○○即通知各產銷班班長攜帶共同帳戶存摺及印
章至農會，填載空白存款單及數張空白提款單，將款匯入產銷班
共同帳戶，再分撥匯入農民個人帳戶，且扣回二成之農會配合款
等語（偵字第七三號卷第四十頁至第一二七頁）。以上事證倘若
非虛，溪湖農會既代產銷班農民申請補助款，自應將申請所得之
款項發給各產銷班或農民，則「將補助款匯入產銷班帳戶」及「
自各帳戶扣回農會代墊配合款」之行為，似仍屬其執行溪湖農會
受政府委託辦理農地實施計畫職務之一環，從而乙○○似以「將
補助款匯入產銷班帳戶」、「再匯入農民個人帳戶」及「扣回農
會配合款」等多項理由，辦理存款及扣款，所扣取之二成款已逾
所謂農會代墊之配合款，超過部分竟存入其所使用之私人帳戶內
，能否謂非利用辦理農地實施計畫之職務機會而詐取財物？自非
無研酌之餘地。又甲○○係溪湖農會總幹事，其對於溪湖農會有
無代墊配合款，再予扣回之事，雖辯稱全不知情。然據何樹金證
稱甲○○於八十九年十月十七日在溪湖農會第十三屆第十五次監
事會議中，當著多名監事面前坦承透過乙○○向各產銷班抽取「
二成」補助款，有錄音帶為證等語（偵字第五三號卷第一一０頁
）。原判決對此不利於甲○○之證據，未說明何以不予採信之理
由，遽為對其有利之認定，顯有理由不備之違法。溪湖農會究竟
有無提出配合款予農民？政府補助款實際核撥至溪湖農會者，其
金額若干？本件實情如何？此與被告二人是否共同觸犯貪污治罪
條例第五條第一項第二款之罪至有關係，基於公平正義之維護，
自應澈查釐清。原審未予審明，即行判決，亦有應於審判期日調
查之證據，未予調查之違法。以上，或係檢察官上訴意旨所指摘
，或為本院得依職權調查之事項，應認原判決有撤銷發回更審之
原因。被告二人被訴不得上訴第三審罪名部分，基於審判不可分
原則，應併予發回。
據上論結，應依刑事訴訟法第三百九十七條、第四百零一條，判
決如主文。
中　　華　　民　　國　九十四　年　　六　　月　二十三　日
                      最高法院刑事第九庭
                          審判長法官  張　淳　淙
                                法官  張　春　福
                                法官  呂　丹　玉
                                法官  洪　昌　宏
                                法官  石　木　欽
      本件正本證明與原本無異
                                      書  記  官
中　　華　　民　　國　九十四　年　　七　　月　　一　　日
                                                      v
